臺灣臺南地方法院柳營簡易庭民事判決
110年度營簡字第602號
原      告  台灣糖業股份有限公司

法定代理人  陳昭義  
訴訟代理人  涂嘉益律師
被      告  方仁    
訴訟代理人  方封元  
上列當事人間請求返還土地等事件，經本院於民國111年6月22日
言詞辯論終結，判決如下：
　　主  文
被告應將坐落臺南市○○區○○○段○○○○○地號土地內如附圖所示編號
A部分面積十八平方公尺之建物拆除，將編號B部分面積九十八平
方公尺之水泥地、編號C部分面積二平方公尺之果樹、編號D、E
、F、G、H、I部分面積各三平方公尺之果樹除去，並將編號J部
分面積一百八十一平方公尺之土地騰空返還原告。
被告應給付原告新臺幣陸佰柒拾元，及自民國一百一十年十一月
一日起至返還第一項土地之日止，按日給付原告新臺幣壹元。
訴訟費用由被告負擔。
本判決得假執行。但被告如以新臺幣貳拾壹萬柒仟貳佰元為原告
預供擔保，得免為假執行。　　　
　　事實及理由
一、按訴狀送達後，原告不得將原訴變更或追加他訴；不變更訴
    訟標的，而補充或更正事實上或法律上之陳述者，非為訴之
    變更或追加，民事訴訟法第255條第1項、第256條定有明文
    。本件原告起訴時第1、2項聲明原為：㈠被告應將坐落臺南
    市○○區○○○段000○0地號土地（下稱系爭土地）內占用面積16
    8平方公尺之磚造鐵皮建物、水泥地、果樹等地上物清除，
    並將土地交還原告；㈡被告應給付原告新臺幣（下同）670元
    ，及自民國110年11月1日起至交還土地之日止，按日給付原
    告1元。嗣訴狀送達後，經本院於111年3月9日到場履勘，並
    囑託臺南市麻豆地政事務所地政人員繪製土地複丈成果圖後
    ，於111年6月9日具狀變更聲明為：㈠被告應將坐落系爭土地
    內如臺南市麻豆地政事務所111年1月24日法囑土地字第900
    號收件之土地複丈成果圖（下稱附圖）所示編號A部分面積1
    8平方公尺建物、編號B部分面積98平方公尺之水泥地、編號
    C部分面積2平方公尺、編號D、E、F、G、H、I部分面積各3
    平方公尺之果樹除去（以下合稱系爭地上物），並將編號J
    部分面積181平方公尺土地（下稱系爭占用部分）騰空返還
    原告；㈡被告應給付原告670元，及自民國110年11月1日起至
    返還系爭占用部分之日止，按日給付原告1元（見本院卷第8
    1頁、第89頁）。經核原告所為上開聲明之變更中，其關於
    占用面積部分，核屬補充及更正事實上之陳述，非為訴之變
    更、追加，揆之前開法律規定，並無不合，均應准許。
二、原告主張：系爭土地為原告所有，兩造前於104年12月21日
    簽訂農業用地租賃契約（下稱系爭租約），由被告向原告承
    租坐落系爭土地內面積168平方公尺之土地供農作使用。依
    系爭租約第3條、第6條約定，租賃期間自105年1月1日起至1
    08年12月31日止為期4年，租期屆滿時，如未經雙方同意續
    約，租賃關係即行消滅，出租人不另通知；系爭租約屆滿如
    未經雙方同意續約，而承租人仍為租賃物之使用時，每日應
    按1元給付出租人不當得利。詎被告於租賃期間擅自於系爭
    土地內如附圖所示編號A部分搭建磚造鐵皮之建物作宮廟使
    用，及於編號B部分鋪設水泥用地，已違反系爭租約約定，
    經原告發函通知皆未改善。嗣系爭租約約定租期屆滿，兩造
    租賃關係消滅，被告即無再使用系爭占用部分（包括其上之
    系爭地上物）之合法權源，原告為系爭土地之所有權人，自
    得依民法第767條第1項規定，請求被告將系爭地上物清除，
    並將系爭占用部分返還原告。且被告無再使用系爭占有部分
    之權源，無權占用系爭占用部分迄今，其無法律上原因受有
    相當於租金之利益，使原告受有相當於租金之損害，原告自
    得請求被告返還依系爭租約約定每日1元計算之不當得利。
    為此，依民法第767條第1項、系爭租約第6條約定提起本件
    訴訟，請求被告將系爭地上物拆除或除去，將系爭占用部分
    返還原告，並給付自109年1月1日起至110年10月31日止已到
    期之不當得利670元【計算式：366元（109年為閏年，全年
    共366日）＋31元＋28元＋31元＋30元＋31元＋30元＋31元＋31元＋30
    元＋31元＝670元】，及自110年11月1日起至返還系爭占用部
    分之日止，按日以計算相當租金之不當得利等語。並聲明：
    ㈠被告應將坐落系爭土地內如附圖所示之系爭地上物拆除（
    或除去），並將系爭占用部分騰空返還原告；㈡被告應給付
    原告670元，及自110年11月1日起至返還系爭占用部分之日
    止，按日給付原告1元。
三、被告則以：不爭執系爭租約已到期，且確實未將系爭占用部
    分作為農用。但當初起造宮廟時，原告亦有派人到場，是興
    建完畢後申請鑑界，才知道有占用到系爭土地，請法院審酌
    有無民法第769條適用之情形等語置辯。並聲明：原告之訴
    駁回。
四、得心證之理由：
  ㈠經查，系爭土地為原告所有，兩造於104年12月21日簽定系爭
    租約，約定承租人應作農作使用，惟被告於租賃期間陸續搭
    建建物及鋪設水泥，與系爭租約約定之使用目的已有不合，
    經原告通知惟未改善，嗣兩造未再續訂租約，故租賃關係現
    已消滅；且坐落系爭土地內如附圖所示之系爭占用部分（包
    括編號A部分面積18平方公尺、編號B部分面積98平方公尺、
    編號C部分面積2平方公尺、編號D、E、F、G、H、I部分面積
    各3平方公尺之系爭地上物）等情，業據原告提出系爭租約
    契約書、台灣糖業股份有限公司台南區處108年3月13日南善
    資字第1084801502號函、109年8月18日南善資字第10948050
    60號函、租賃土地位置圖等影本各1份、系爭土地現況圖1張
    、系爭土地土地登記第一類謄本暨地籍異動索引各1份、地
    籍圖謄本影本1紙、現況照片4張、系爭土地位置圖、航照圖
    各1份為證（見調字卷第23頁至第33頁，本院卷第23頁至第3
    3頁），且為被告所不爭執（見本院卷第37頁至第38頁、第4
    9頁）。復經本院會同臺南市麻豆地政事務所地政人員前往
    履勘並囑託地政人員測量屬實，有本院勘驗筆錄1份、空照
    圖2張、照片7張、臺南市麻豆地政事務所111年5月18日第00
    00000000號函檢附之附圖1份附卷可考（見本院卷第49頁至
    第60頁、第75頁），此部分事實，均堪認定。
  ㈡按所有人對於無權占有或侵奪其所有物者，得請求返還之，
    對於妨害其所有權者，得請求除去之，民法第767條第1項定
    有明文。次按以無權占有為原因，請求返還土地者，占有人
    對土地所有權存在之事實無爭執，而僅以非無權占有為抗辯
    者，土地所有權人對其土地被無權占有之事實無舉證責任，
    占有人自應就其取得占有係有正當權源之事實證明之（最高
    法院85年度台上字第1120號判決意旨參照）。又土地所有人
    建築房屋逾越疆界者，鄰地所有人如知其越界而不即提出異
    議，不得請求移去或變更其建築物，固為民法第796條前段
    之所明定。惟主張鄰地所有人知其越界而不即提出異議者，
    應就此項事實負舉證之責任（最高法院45年台上字第931號
    判例意旨參照）。而被告於本院到場履勘時自陳係於如附圖
    所示編號A部分之建物起造後方知有占用系爭土地等語，於
    本院審理時則稱：是興建完畢後才知情，原告懷疑可能占用
    到他們的地才去請地政測量，才知道有占到土地等語（見本
    院卷第49頁、第90頁），與原告於本院審理時稱：為了釐清
    有無占用，才向臺南市麻豆地政事務所申請鑑界等語相符（
    見本院卷第90頁），並有原告當庭提出臺南市麻豆地政事務
    所（土地複丈、建物測量）定期通知書影本1紙在卷可稽（
    見本院卷第93頁），顯見原告於被告起造建物時，對越界乙
    節尚未知情，自無提出異議之可能，與民法第796條所定「
    知其越界而不即提出異議」之要件尚有未合。被告前開抗辯
    ，尚無足採。此外，被告未能證明有何使用系爭土地之合法
    權源，舉證責任尚有未盡，據此，原告本於民法第767條第1
    項所有物之物上請求權，請求被告將坐落系爭土地內之系爭
    地上物拆除、除去，並將系爭占用部分土地騰空返還原告，
    即屬有據，應予准許。
  ㈢次按無法律上之原因而受利益，致他人受損害者，應返還其
    利益，民法第179條定有明文。而無權占有他人土地，可能
    獲得相當於租金之利益為社會通常之觀念（最高法院61年台
    上字第1695號判例意旨參照）。本件被告於系爭租約期間屆
    滿，雙方租賃關係消滅後，被告所有之系爭地上物無權占用
    坐落系爭土地內如附圖所示之系爭占用部分，已如前述，依
    前開說明，可認被告無法律上原因而受有利益，因而致原告
    受有損害，且被告所受利益係相當租金之利益，且觀系爭租
    約第6條已約定於承租人無權占用時，每日應按1元給付出租
    人不當得利（見調字卷第23頁），爰依此計算被告無權占用
    所得之利益及原告所受之損害，據此，原告請求被告自109
    年1月1日至110年10月31日止已到期之不當得利670元，及11
    0年11月1日起至將系爭占用部分騰空返還原告之日止，按日
    給付原告1元，亦屬有據。
五、綜上所述，原告依民法第767條第1項規定，請求被告於系爭
    租約終止後，將坐落系爭土地內如附圖所示編號A至I部分之
    系爭地上物拆除、除去，並將系爭占用部分騰空返還原告；
    暨依系爭租約第6條約定，請求被告給付原告相當於租金之
    不當得利，其中自109年1月1日至110年10月31日止已到期之
    不當得利670元，及110年11月1日起至將系爭占用部分騰空
    返還原告之日止，按日給付原告1元，為有理由，應予准許
    。
六、本件事證已臻明確，兩造其餘攻擊防禦方法及舉證，核與判
    決結果均無影響，爰不另一一論述。
七、本件係就民事訴訟法第427條第1項規定簡易訴訟事件所為被
    告敗訴之判決，爰依同法第389條第1項第3款之規定職權宣
    告假執行，併依職權命被告為原告預供一定之擔保金（系爭
    占用部分之面積×系爭土地於110年度之公告現值）後，得免
    為假執行如主文第4項所示。
八、據上論結，本件原告之訴為有理由，依民事訴訟法第436條
    第2項、第78條、第389條第1項第3款、第392條第2項，判決
    如主文。
中　　華　　民　　國　　111 　年　　7 　　月　　13　　日
  　　　　　　　　柳營簡易庭　　法  官　徐安傑
以上正本係照原本作成。
如不服本判決，應於判決送達後20日內，向本院提出上訴狀並表
明上訴理由，如於本判決宣示後送達前提起上訴者，應於判決送
達後20日內補提上訴理由書（須附繕本）。 　　　　　　　　
中　　華　　民　　國　　111 　年　　7 　　月　　13　　日
 　　　　　　 　　　　　　　　　書記官  吳昕儒